【裁判字號】    98,家上易,10
【裁判日期】    980731
【裁判案由】    交付遺產
【裁判全文】
臺灣高等法院高雄分院民事判決        98年度家上易字第10號
上  訴  人  乙○○
訴訟代理人  李慶隆律師
被上訴人    甲○○
上列當事人間請求交付遺產事件，上訴人對於民國98年4 月14日
臺灣高雄地方法院97年度家訴字第149 號第一審判決提起上訴，
本院於98年7 月22日言詞辯論終結，判決如下：
    主  文
上訴駁回。
第二審訴訟費用由上訴人負擔。
    事實及理由
一按於二審為訴之變更或追加，非經他造同意，不得為之。但擴
  張或減縮應受判決事項之聲明者，不在此限，民事訴訟法第44
  6 條第1 項定有明文。上訴人原上訴聲明請求被上訴人應再給
  付上訴人新臺幣（下同）69萬元及法定遲延利息，嗣減縮請求
  再給付68萬元及法定遲延利息，乃合於上開規定，自應准許。
二上訴人起訴主張：兩造之被繼承人黃林燕於民國88年2 月4 日
  死亡，被上訴人保管其遺產。嗣兩造前於96年11月19日就系爭
  遺產糾紛，曾在高雄市新興區公所調解委會成立調解，被上訴
  人同意分期給付上訴人之遺產為975,000 元，由被上訴人於96
  年11月30日前匯5 萬元入上訴人郵局帳戶（下稱系爭調解）。
  惟被上訴人屆期未履行。嗣原審法院於97年1 月25日以上開調
  解不明確，未為核定，而被上訴人事後僅給付16萬元，故被上
  訴人應再給付815,000 元，爰依96年11月19日之和解契約法律
  關係提起本訴等語。求為判決：被上訴人應給付上訴人975,00
  0 元及自本訴狀繕本送達翌日，即97年10月23日起至清償日止
  按年息5%計算利息。（原審判命被上訴人給付135,000 元及自
  97年10月23日起之法定遲延利息，僅上訴人就其中68萬元及法
  定遲延利息聲明不服，被上訴人敗訴之135,000 元、上訴人敗
  訴之16萬元暨法定遲延利息均已確定）於本院聲明：(一)原判決
  關於駁回上訴人後開第2 項之訴暨假執行部分，及該部分訴訟
  費用之裁判廢棄。(二)被上訴人應再給付上訴人68萬元及自97年
  10 月23 日起至清償日止按年息5%計算之利息。
三被上訴人則以：兩造之被繼承人黃林燕於88年2 月4 日死亡，
  所遺財產由兩造大哥己○○、大嫂庚○○○及被上訴人共管，
  其與大哥將母親所留遺產扣除喪葬費後剩約2 百多萬元，均分
  3 份。被上訴人先後給付該款項與上訴人，第一次於88年2 月
  22日交付67萬元，扣除民間會款20萬元後被上訴人尚為上訴人
  保管約12萬元遺產。嗣因上訴人一再索討，被上訴人遂於88年
  6 月2 日將餘款匯給上訴人，共計給付99萬元。上訴人又分別
  於93年4 月12日向被上訴人借款2 萬元、94年1 月14日借款3
  萬元，迄今被上訴人共給付上訴人達104 萬元。兩造於96年1
  月9 日在高雄市新興區公所經調解委員調解時，上訴人於調解
  時未曾言明要求給付遺產多少，僅言被上訴人未給其遺產，且
  被上訴人當日亦於調解中表示遺產早已給付上訴人，嗣因調解
  委員戊○○等人說連別人都可救濟了，何況是妹妹，所以被上
  訴人才答應贈與給上訴人5 萬元等語置辯。於本院聲明如主文
  所示。
四兩造所不爭執之事項：
(一)兩造母親因病亡故，生前未分配財產，其死後亦未遺有遺產分
  配之聲明或文件，被上訴人與兄長己○○協議將母親所遺財產
  2 百多萬元，分成3 份，由兩造大哥、被上訴人及上訴人各分
  得3 分之1 ，即每人各得975,000 元，並由被上訴人為管理分
  配。
(二)被上訴人分別於88年6 月2 日交付12萬元、93年4 月12日交付
  2 萬元、96年12月5 日交付1 萬元、於上訴人出獄後97年間交
  付1 萬元，共計給付16萬元與上訴人。
(三)兩造曾於96年11月19日就系爭遺產糾紛，在高雄市新興區公所
  調解委員會成立調解，被上訴人同意於96年11月30日前給付上
  訴人5 萬元入上訴人郵局帳戶，未載被上訴人願給付上訴人97
  5,000 元及分期給付內容。嗣被上訴人僅於96年12月5 日交付
  1 萬元，其餘未履行。嗣原審法院於97年1 月25日以上開調解
  不明確，未為核定。
五協商整理兩造爭點如下：
(一)上訴人得否依96年11月19日和解契約之法律關係請求被上訴人
  給付遺產（即除確定部分外，再給付68萬元）？
(二)被上訴人是否已給付上訴人分割遺產67萬元？
六上訴人得否依96年11月19日和解契約之法律關係請求被上訴人
  給付遺產（即除確定部分外，再給付68萬元）？
(一)按民事訴訟如係由原告主張權利者，應先由原告負舉證之責，
  若原告先不能舉證，以證實自己主張之事實為真實，則被告就
  其抗辯事實即令不能舉證，或其所舉證據尚有疵累，亦應駁回
  原告之請求，最高法院17年上字第917 號判例足資參照。次按
  依鄉鎮市調解條例規定由各該鄉鎮市公所調解委員會調解成立
  所作成之調解書，係屬雙方當事人以終止爭執為目的而互相讓
  步所為之合意。縱該調解書因未經法院核定，不生鄉鎮市調解
  條例第24條第2 項規定之與民事確定判決有同一之效力，仍應
  認為具有私法上和解契約之效力（參照最高法院87年度台上字
  第2342號判決要旨）。因此，原告主張兩造間有未經法院核定
  之調解，並依和解契約法律關係請求，若非調解書所載內容，
  原告自需就此負舉證責任。
(二)經查：兩造曾於96年11月19日就系爭遺產糾紛，在高雄市新興
  區公所調解委員會成立系爭調解，而該調解書僅記載被上訴人
  給付上訴人5 萬元，於96年11月30日前給付，匯款至上訴人郵
  局帳戶等語，惟系爭調解未經法院核定一節，為兩造所不爭執
  （見本院卷第23頁至第24頁），並有高雄市新興區公所調解委
  員會96年民新調字第185 號調解書、高雄市新興區公所97年2
  月19日高市新區民二字第0970001186號函附卷可稽（見原審卷
  第11頁、第12頁），足認兩造係就被上訴人應於96年11月30日
  給付上訴人5 萬元成立和解契約。
(二)次查：兩造於系爭調解中被上訴人係表示兩造被繼承人黃林燕
  遺產由其保管，於扣除喪葬費後應分配與上訴人975,000 元，
  復同時表示上訴人已收受該款項，上訴人則否認收受等情，業
  據證人即陪同上訴人到場參與系爭調解之丙○○結證明確，佐
  以證人即系爭調解委員戊○○、丁○○證述未成立被上訴人給
  付上訴人975,000 元之和解內容，僅成立被上訴人給付上訴人
  5 萬元之和解等語（見原審卷第48頁至第49頁），如此應認兩
  造於系爭調解中並未就975,000 元成立調解，否則調解書應記
  載被上訴人應給付上訴人之總金額為975,000 元，而非僅載5
  萬元。
(三)末查：被上訴人向財政部高雄市國稅局申報被繼承人黃林燕之
  遺產，經核定有金融機構存款3,121,283 元一節，有兩造不爭
  執其真正之財政部高雄市國稅局（98）遺免字第01001291號遺
  產稅免稅證明書影本在卷可憑（見本院卷第48頁），固堪認被
  繼承人黃林燕死亡後在金融機構有存款3,121,283 元。惟查：
  被繼承人黃林燕之全體繼承人於其死亡後，並未共同協議分割
  遺產，而係由被上訴人及另一繼承人己○○決定分配3 份等情
  ，為被上訴人所自認（見原審卷第55頁、本院卷第22頁、第23
  頁至第24頁），核與證人己○○證述相符（見原審卷第56頁）
  ，上訴人復否認曾於分割遺產時在場，不知有遺產分割協議，
  亦不同意己○○與被上訴人之上開遺產分割協議結果（見本院
  卷第21頁），乃無從認定兩造已協議將被繼承人黃林燕之遺產
  存款3,121,283 元予以分割為每人分配975,000 元。是以，自
  應認被繼承人黃林燕之遺產尚未經協議分割。再佐以上訴人主
  張依系爭調解之和解契約法律關係請求被上訴人給付975,000
  元暨法定遲延利息，並非依遺產分割協議請求給付上開遺產（
  見本院卷第21頁），惟因上訴人所主張兩造間曾就被上訴人應
  給付975,000 元和解契約，自應先負舉證之責，而上訴人所舉
  證人丙○○上開所述、高雄市新興區公所調解委員會96年民新
  調字第185 號調解書及高雄市新興區公所97年2 月19日高市新
  區民二字第0970001186號函，乃無從證實被上訴人曾就給付上
  訴人975,000 元之金額與上訴人成立調解，則揆諸上開說明，
  仍應認上訴人之請求尚無所據，而不足採。
七被上訴人是否已給付上訴人分割遺產67萬元？
  因上訴人未能證實其所主張兩造間有未經法院核定之調解（和
  解契約）法律關係事實為真實，而不得依和解契約之法律關係
  請求被上訴人給付遺產，故本院自無庸審酌被上訴人是否已給
  付上訴人分割遺產67萬元，併此敘明。
八綜上所述，上訴人主張本於和解契約之法律關係，請求被上訴
  人給付975,000 元及法定遲延利息，除已確定之295,000 元本
  息部分（原審判命被上訴人給付135,000 元本息）外，再給付
  68萬元及自97年10月23日起至清償日止按年息5%計算之利息，
  為無理由，不應准許。其假執行之聲請亦失所附麗，應併予駁
  回。原審就此部分為上訴人敗訴之判決，及駁回其假執行之聲
  請，理由雖有未洽，惟結論尚無二致。上訴意旨指摘原判決不
  當，求予廢棄改判，為無理由，應予駁回。
九據上論結，本件上訴為無理由，依民事訴訟法第449 條第2項
  、第78條，判決如主文。
中    華    民    國    98    年    7     月    31    日
                            民事第四庭
                                審判長法官  蔡文貴
                                法      官  黃科瑜
                                法      官  謝靜雯
以上正本證明與原本無異。
本件不得上訴。
中    華    民    國    98    年    7     月    31    日
                                書  記  官  唐奇燕


司法院資訊處製作；財團法人民間司法改革基金會備份。
